【裁判字號】    97,易,2765
【裁判日期】    990115
【裁判案由】    恐嚇取財等
【裁判全文】
臺灣板橋地方法院刑事判決              97年度易字第2765號
公  訴  人  臺灣板橋地方法院檢察署檢察官
被      告  子○○
            壬○○
            戊○○
            甲○○
            丑○○
            杜玉川
上列被告等因恐嚇取財等案件，經檢察官提起公訴（96年度偵字
第9141號、第11354 號）及追加起訴（97年度偵緝字第3091號）
，本院判決如下：
    主  文
子○○共同乘他人急迫，貸以金錢，而取得與原本顯不相當之重
利，累犯，處有期徒刑拾月。減為有期徒刑伍月，如易科罰金，
以新臺幣壹仟元折算壹日。扣案如附表二所示之物均沒收。
壬○○共同乘他人急迫，貸以金錢，而取得與原本顯不相當之重
利，處有期徒刑捌月。減為有期徒刑肆月，如易科罰金，以新臺
幣壹仟元折算壹日。扣案如附表二所示之物均沒收。
戊○○、甲○○、丑○○共同乘他人急迫，貸以金錢，而取得與
原本顯不相當之重利，各處有期徒刑陸月，如易科罰金，皆以新
臺幣壹仟元折算壹日。均減為有期徒刑參月，如易科罰金，皆以
新臺幣壹仟元折算壹日。扣案如附表二所示之物均沒收。
杜玉川共同乘他人急迫，貸以金錢，而取得與原本顯不相當之重
利，處有期徒刑陸月，如易科罰金，以銀元參佰元即新臺幣玖佰
元折算壹日。減為有期徒刑參月，如易科罰金，以銀元參佰元即
新臺幣玖佰元折算壹日。扣案如附表二所示之物均沒收。
子○○、壬○○、戊○○、甲○○、丑○○、杜玉川其餘被訴部
分均無罪。
    事  實
一、子○○前因傷害案件，經臺灣桃園地方法院以九十二年度桃
    簡字第五三九號判決判處有期徒刑三月確定，於民國九十三
    年一月三十日易科罰金執行完畢。丑○○則因犯竊盜案件，
    經臺灣臺中地方法院以九十五年度易字第六八三號判決判處
    有期徒刑六月，緩刑二年，於九十五年五月二十二日確定（
    其於緩刑期間再犯本案，不構成累犯）。詎子○○猶不知悔
    改，與壬○○、戊○○、甲○○、丑○○及真實姓名年籍不
    詳、綽號「阿傑」之成年人等人，基於反覆乘他人急迫貸以
    金錢，而取得與原本顯不相當重利之單一犯意聯絡，自九十
    四年六月二十四日起至九十五年十月十三日止，由子○○、
    「阿傑」或壬○○負責出資放貸，壬○○、戊○○、甲○○
    、丑○○則負責出面收取各期利息，在附表一編號四、五、
    六及八至十四所示時間、地點，共同乘丁○○等人急迫之情
    狀，放貸如各編號所載之款項予丁○○等人，收取月息九分
    至二十分不等之顯不相當重利。子○○、壬○○、戊○○、
    甲○○、丑○○、「小傑」基於同前單一犯意，另與杜玉川
    基於重利之犯意聯絡，透過杜玉川之介紹，在附表一編號一
    、二、三、七所示時間，均在杜玉川所經營、位於桃園縣桃
    園市○○路九十三之一號「和平汽車商行」內，利用己○○
    、庚○○、王沛潔（原名乙○○）及未○○皆急需款項之急
    迫情狀，共同貸款如附表一編號一、二、三、七所示之金額
    予己○○等人，而亦取得如各編號所示、均與原本顯不相當
    之重利（各次貸款之時間、地點、被害人、貸款金額、計息
    方式及繳息情狀，均詳如附表一所載）。
二、嗣因丁○○遭壬○○等人多次催討債務，認壬○○涉嫌恐嚇
    （詳見無罪部分），故報警處理，並相約壬○○於九十五年
    十月十三日下午四時五十分許，前往桃園縣桃園市○○○街
    北門國小側門商討債務，始為警當場查獲前往該處之壬○○
    、戊○○與甲○○，並扣得如附表二編號一至七所示、均屬
    壬○○所有，供其與子○○等人放貸以牟取重利所用之各項
    物品。再經警通知子○○於九十六年三月二日前往臺北縣政
    府警察局三峽分局接受詢問，經子○○自行提出如附表二編
    號八至十三所示之物供警查扣，而循線查悉上情。
三、案經桃園縣政府警察局桃園分局移送臺灣桃園地方法院檢察
    署檢察官呈請臺灣高等法院檢察署檢察長令轉臺灣板橋地方
    法院檢察署檢察官偵查，以及由臺北縣政府警察局三峽分局
    移送臺灣板橋地方法院檢察署檢察官偵查起訴及追加起訴。
    理  由
壹、有罪部分：
甲、證據能力方面：
一、按被告以外之人於審判外之言詞或書面陳述，除法律有規定
    者外，不得作為證據，刑事訴訟法第一百五十九條第一項固
    有明定。惟被告以外之人於審判外之陳述，雖不符同法第一
    百五十九條之一至之四規定，但經當事人於審判程序同意作
    為證據，法院審酌該言詞陳述或書面作成時之情況，認為適
    當者，亦得為證據，且當事人、辯護人於法院調查證據時，
    知有第一百五十九條第一項不得為證據之情形，而未於言詞
    辯論終結前聲明異議者，視為有前項之同意，此亦據刑事訴
    訟法第一百五十九條之五規定甚明。
二、本案判決所引用之被告以外之人於審判外之陳述，被告子○○、壬○○、戊○○、甲○○、丑○○於本院九十七年十月
    十六日、九十八年二月五日準備程序進行中，已分別陳稱：
    對證據能力沒有意見，同意引為審判期日調查之證據等語明
    確，迄本院言詞辯論終結前，復未對該等證據之證據能力聲
    明異議，本院審酌該等證據之取得，亦無違法不當或證明力
    明顯過低之瑕疵可指。又被告杜玉川雖認證人未○○之警詢
    筆錄無證據能力，惟證人未○○經本院依法傳喚、拘提均未
    到庭，然其先前於警詢中之陳述，實屬證明本案犯罪事實成
    立所必要，本院亦認以之作為證據，要屬適當。是以依刑事
    訴訟法第一百五十九條之三第三款、第一百五十九條之五等
    規定，本案判決所引用之被告以外之人於審判外之陳述，均
    有證據能力。至於被告杜玉川雖另爭執證人即同案被告戊○○、壬○○、丑○○及子○○之警詢筆錄無證據能力，惟本
    院並未引用此部分警詢供述作為認定被告杜玉川犯罪之證據
    ，附此敘明。
乙、實體方面：
一、訊據被告子○○、壬○○、戊○○、甲○○及丑○○均自白
    重利犯行不諱。被告杜玉川坦承：附表一編號一、二、三、
    七所示之借款人己○○、庚○○、王沛潔及未○○，均係在
    伊所經營、位於桃園縣桃園市○○路九十三之一號「和平汽
    車商行」內，以月息九分之計息方式，借得如各編號所載之
    款項等情在卷，惟矢口否認有何重利犯行，辯稱：伊只是介
    紹己○○等人向子○○借錢並代收利息而已，與子○○之重
    利行為無犯意聯絡或行為分擔云云。經查：
  (一)被告子○○、壬○○、戊○○、甲○○及丑○○基於反覆乘
    他人急迫貸以金錢，而取得與原本顯不相當重利之單一犯意
    聯絡，自九十四年六月二十四日起至九十五年十月十三日止
    ，由子○○、壬○○或真實姓名年籍不詳、綽號「阿傑」之
    成年男子負責出資，壬○○、戊○○、甲○○、丑○○則負
    責出面收取各期利息，在附表一各編號所示時間、地點，共
    同乘己○○等人急需款項之急迫情狀，放貸如附表一各編號
    所載款項予己○○等人，因此收取月息九分至二十分不等之
    顯不相當重利之事實，業據被告子○○、壬○○、戊○○、
    甲○○及丑○○於本院九十八年十二月八日審理時均自白在
    卷，核與證人即己○○、庚○○、王沛潔、丁○○、午○○
    、寅○○、丙○○、辛○○、癸○○、李國龍、辰○○、巳
    ○○及卯○○等附表一各編號所示借款人分別警詢、偵查或
    本院審理時供述之情節相符（見臺灣桃園地方法院檢察署九
    十五年度偵字第二一七九一號偵查卷第三十二頁至第三十四
    頁、第三十七頁至第三十九頁、第四十二頁至第四十四頁、
    第四十八頁至第五十三頁、第六十頁至第六十四頁、第一七
    ０頁至第一七三頁，臺灣板橋地方法院檢察署九十六年度偵
    字第九一四一號偵查卷第二０一頁至第二一五頁、第二二一
    頁至第二二二頁、第二二五頁至第二二七頁、第二四三頁至
    第二四九頁、第二五一頁至第二五九頁、第二七三頁至第二
    七六頁、第二七八頁、第二七九頁、第二九九頁至第三百頁
    、第三０六頁至第三一二頁、第三二０頁至第三二二頁、第
    三三三頁、第三三四頁、第三三六頁至第三三八頁、第三五
    二頁至第三五五頁、第三七八頁至第三八０頁，本院卷九十
    八年八月二十五日、同年十二月八日審判筆錄），並有如附
    表二所示各項物品扣案可證，足認被告子○○、壬○○、戊○○、甲○○及丑○○確有共同重利之犯行，堪予認定。
  (二)附表一編號一、二、三、七所示之借款人己○○、庚○○、
    王沛潔及未○○，均係前往被告杜玉川所經營、位於桃園縣
    桃園市○○路九十三之一號「和平汽車商行」內，由被告杜
    玉川交付附表一編號一、二、三、七所示款項，利息亦曾交
    付被告杜玉川收取之事實，業據證人己○○、庚○○、王沛
    潔、未○○分別於警詢及本院九十八年十二月八日審理時證
    述明確，證人即共同被告子○○於本院上開審理期日亦具結
    證稱：「（為何利息是拿給杜玉川而不是拿給你？）因為我
    與杜玉川認識且是朋友，他在賣車、我在當鋪兼差做業務員
    ，之前我有給他名片互相認識，我跟他講如果有客戶需要借
    款，再麻煩他介紹客戶給我。」、「（若放款出去收不回來
    如何處理？）這就是後來為何有壬○○他們出現的原因。這
    些借款人錢借一借都不還我，我也欠當鋪很多錢，一身債務
    ，我被逼只好委託壬○○幫我要一點錢回來。」等語綦詳，
    被告杜玉川復於本院準備程序及審理時自承：「…己○○、
    庚○○、乙○○、未○○都曾經到我的商行來洗車，我知道
    他們借錢的事，…己○○說他欠錢，問我知不知道有誰可以
    借錢，我就說我幫他問問看，然後我就打電話給子○○，子
    ○○就問我是否熟識己○○，我說是向我買過中古車的朋友
    ，我說我有熟，後來就由我出面向子○○拿錢，借給己○○
    他們。己○○、庚○○、乙○○他們是一家人。未○○部分
    也差不多，他常常去己○○那裡，他那時沒有工作也想要借
    錢…，，我印象中他說想借幾萬元，我就直接打電話給子○○，子○○說可以，只要我有熟識這個人就可以。…後來這
    幾個人利息繳不出來，我有打電話及單獨一人去己○○、庚○○、乙○○住處，請他們還錢或繳利息，我也有約未○○
    到我汽車商行談還錢的事。…。」、「一開始是己○○他們
    來找我…，是我介紹子○○給他們（指己○○等人），我只
    是代收他們繳付的利息，…。」等情在卷，堪認被告杜玉川
    就被告子○○等人共同放貸予己○○、庚○○、王沛潔及未
    ○○之重利犯行，實有犯意聯絡及行為分擔，甚為明確，其
    空言否認犯罪，洵屬卸責之虛詞，要無可採。
  (三)綜上所述，本案事證明確，被告犯行堪予認定。
二、論罪科刑：
  (一)被告杜玉川行為後，刑法第二十八條有關共同正犯之規定，
    業於九十五年七月一日修正施行。惟被告係以自己犯罪之意
    思，分擔放貸取息之重利罪部分構成要件行為，無論依修正
    前或修正後之規定，均屬共同正犯，修正後之新法並未更有
    利於被告，依刑法第二條第一項前段規定，自應適用行為時
    即修正前刑法第二十八條之規定，合先敘明。
  (二)核被告子○○、壬○○、戊○○、甲○○、丑○○及杜玉川
    所為，均係犯刑法第三百四十四條之重利罪。被告子○○、
    壬○○、戊○○、甲○○及丑○○就附表一各編號所示犯行
    ，與真實姓名年籍不詳、綽號「阿傑」之成年人有犯意聯絡
    及行為分擔，被告杜玉川則就附表一編號一、二、三、七所
    示犯行，與被告子○○、壬○○、戊○○、甲○○、丑○○
    及「小傑」等人有犯意聯絡及行為分擔，均為共同正犯。按
    刑事法若干犯罪行為態樣，本質上原具有反覆、延續實行之
    特徵，立法時既予特別歸類，定為犯罪構成要件之行為要素
    ，則行為人基於概括之犯意，在密切接近之一定時、地持續
    實行之複次行為，倘依社會通念，於客觀上認為符合一個反
    覆、延續性之行為觀念者，於刑法評價上，即應僅成立一罪
    。學理上所稱「集合犯」之職業性、營業性或收集性等具有
    重複特質之犯罪均屬之，例如經營、從事業務、收集、販賣
    、製造、散布等行為概念者是（最高法院九十五年度台上字
    第一○七九號判決參照），是以被告子○○、壬○○、戊○○、甲○○、丑○○自九十四年六月二十四日起至九十五年
    十月十三日止共同放貸予附表一各編號所示借款人以收取重
    利之犯行，以及被告杜玉川所實施附表一編號一、二、三、
    七所示犯行，均係乘己○○等人需款孔急之急迫情狀，反覆
    且密集對多數被害人貸與款項，並持續收取與原本顯不相當
    之重利，本質上原即含有反覆實施性質，應論以集合犯之包
    括上一罪。被告子○○前因傷害案件，經臺灣桃園地方法院
    以九十二年度桃簡字第五三九號判決判處有期徒刑三月確定
    ，於九十三年一月三十日易科罰金執行完畢乙節，有臺灣高
    等法院被告前案紀錄表一份在卷可考，其受有期徒刑之執行
    完畢，五年內故意再犯本件有期徒刑以上之罪，為累犯，應
    依法加重其刑。爰審酌被告子○○、壬○○、戊○○、甲○○、丑○○及杜玉川均正值中壯，身強體健，不思尋求正道
    賺取錢財，利用己○○等借款人需款孔急之機會，貸放金錢
    以取得與原本顯不相當之重利，對於金融秩序及借款人正常
    生計均有不良影響，惟其等亦皆承擔款項無法受償之風險，
    暨其等犯罪之動機、目的、手段、參與程度，以及被告子○○、壬○○、戊○○、甲○○、丑○○均已坦承犯罪之犯後
    態度等一切情狀，分別量處如主文所示之刑，並就被告戊○○、甲○○、丑○○及杜玉川所受之宣告刑，分別諭知易科
    罰金之折算標準（被告杜玉川行為後，刑法第四十一條第一
    項前段關於易科罰金之折算標準，業於九十五年七月一日修
    正施行。依修正前刑法第四十一條第一項前段及廢止前罰金
    罰鍰提高標準條例第二條之規定，易科罰金係以銀元一百元
    以上三百元以下即新臺幣三百元以上九百元以下折算一日，
    依修正後刑法第四十一條第一項前段之規定，則以新臺幣一
    千元、二千元或三千元折算一日，二者相較之下，以修正前
    之規定較有利於被告杜玉川。是以依刑法第二條第一項前段
    規定，就被告杜玉川部分自應適用修正前刑法第四十一條第
    一項前段、廢止前罰金罰鍰提高標準條例第二條之規定，諭
    知易科罰金之折算標準。至於被告戊○○、甲○○、丑○○
    之單一重利犯行終了時點為九十五年十月十三日，自應適用
    現行刑法第四十一條第一項前段之規定，諭知易科罰金之折
    算標準，不生新舊法比較適用之問題，併此敘明）。
  (三)末查被告子○○、壬○○、戊○○、甲○○、丑○○及杜玉
    川之犯罪時間均在九十六年四月二十四日以前，所犯之罪並
    無中華民國九十六年罪犯減刑條例（下稱減刑條例）第三條
    各款所列不得減刑之情形，且被告杜玉川雖因本案，先經臺
    灣板橋地方法院檢察署檢察官於九十七年九月三日發布通緝
    ，同年月九日緝獲歸案，再於九十七年十二月十日發布通緝
    ，同年月十五日為警逮捕歸案，有臺灣高等法院被告全國通
    緝紀錄表一份在卷可考，惟被告杜玉川既非在減刑條例公布
    施行（即九十六年七月十六日）前遭發布通緝，即與該條例
    第五條所稱不得減刑之情形不同，仍得予減刑，爰依減刑條
    例第二條第一項第三款、第九條之規定，就被告子○○、壬○○、戊○○、甲○○、丑○○及杜玉川所受之宣告刑均減
    其刑期二分之一，復分別諭知易科罰金之折算標準（被告子
    ○○、壬○○犯罪行為終了時點亦為刑法修正施行後之九十
    五年十月十三日，故亦應適用現行刑法第四十一條第一項前
    段之規定諭知易科罰金之折算標準，無庸比較新舊法之適用
    ）。
  (四)扣案如附表二所示之物，乃分屬被告子○○、壬○○所有，
    供其等放貸予如附表一所示借款人以收取重利所用之物，業
    據被告子○○、壬○○於本院審理時供述在卷，爰均依刑法
    第三十八條第一項第二款之規定宣告沒收。至於被告子○○
    於九十六年三月二日前往臺北縣政府警察局三峽分局接受詢
    問時，同時提出供警扣案之陳珮怡、莊博強身分證影本各一
    紙、潘奕瑄簽立之本票一張及其身分證影本一張、潘國旭簽
    立之本票十張及其身分證影本一張等物，則核與本案犯罪事
    實無涉，且非違禁物，爰不併予宣告沒收，附此敘明。
三、不另為無罪之諭知部分：
  (一)檢察官追加起訴意旨另以：被告杜玉川與子○○、壬○○、
    戊○○、甲○○及丑○○基於重利之犯意聯絡，另參與附表
    一編號四所示、對丁○○放貸而收取顯不相當利息之重利犯
    行，因認被告杜玉川此部分亦涉犯刑法第三百四十四條之重
    利罪嫌云云。
  (二)然查：證人丁○○於警詢、偵查及本院九十八年八月二十五
    日審理時，均僅證稱：伊是向綽號「小傑」之不詳人士借款
    十萬元，後來被告子○○、壬○○、戊○○及甲○○出面向
    伊催討債務等語，從未提及係向被告杜玉川借款、透過被告
    杜玉川向「小傑」借款或被告杜玉川出面收取利息等類此情
    節。又證人丁○○之借貸經過，與證人己○○、庚○○、王
    沛潔及未○○證稱：其等因為需款孔急，遂前往被告杜玉川
    所經營、位於桃園縣桃園市○○路九十三之一號「和平汽車
    商行」洽談借款事宜，利息亦均送至上址由被告杜玉川收受
    之情節，迥然不同，足認被告杜玉川辯稱：伊不認識丁○○
    ，此件重利犯行與伊無關等情，尚非子虛。
  (三)檢察官所舉證據，並不足以證明被告杜玉川有何參與附表一
    編號四所示、放貸予丁○○之重利犯行，本院亦查無其他證
    據足認被告杜玉川有追加起訴書所指之此部分犯行，惟檢察
    官復認此部分與前揭論罪科刑之被告杜玉川重利犯行間，屬
    刑法修正前之連續犯裁判上一罪關係，爰不另為無罪之諭知
    。
乙、無罪部分：
一、檢察官追加起訴意旨另以：被告杜玉川與子○○、壬○○、
    戊○○、甲○○及丑○○復基於重利之犯意聯絡，另參與附
    表一編號五、六所示、放貸予午○○及寅○○以收取顯不相
    當利息之犯行，因認被告杜玉川此部分另涉犯刑法第三百四
    十四條之重利罪嫌云云。然查：證人午○○於偵查中僅證稱
    ：伊是向被告壬○○借款，繳納本息時曾見過被告戊○○等
    語（見臺灣桃園地方法院檢察署九十五年度偵字第二一七九
    一號偵查卷第一七三頁），證人寅○○於警詢中亦僅證述：
    伊是經由丁○○介紹向被告壬○○借款，繳納利息時曾見過
    被告甲○○及戊○○等情而已（見臺灣板橋地方法院檢察署
    九十六年度偵字第九一四一號偵查卷第三一四頁至第三一八
    頁），均未指證被告杜玉川曾參與放貸或收取利息之過程，
    此亦與證人己○○、庚○○、王沛潔及未○○證稱之前揭借
    貸過程不同，足認被告杜玉川辯稱：伊不認識午○○、寅○○，此二件重利案與伊無關等情，堪予採信。檢察官所舉證
    據，既不足以證明被告杜玉川有何共同對午○○、寅○○重
    利之犯行，本院亦查無其他積極證據足認被告杜玉川有何檢
    察官此部分所指犯行，自應諭知被告杜玉川此被訴部分無罪
    之判決。
二、檢察官起訴及追加起訴意旨另以：被告子○○、壬○○、戊○○、甲○○、丑○○及杜玉川復基於恐嚇及意圖為自己不
    法所有之犯意聯絡，於附表三編號一至五所示時間，推由壬○○、戊○○、甲○○或丑○○等人親自前往各編號所載地
    點，或以撥打電話聯繫之方式向己○○、庚○○、王沛潔、
    丁○○、未○○或己○○之妻王蕙蘭等人，分別恫稱如各編
    號所示之言語，致己○○等人心生畏懼；又於附表三編號六
    所示時間，推由杜玉川、戊○○及甲○○前往未○○之住處
    ，脅迫未○○簽署買賣合約書並交付車輛鑰匙後，駛走未○○所有之ＤＢ－２８１１號自用小客車，因認被告子○○、
    壬○○、戊○○、甲○○、丑○○及杜玉川就附表三編號一
    至五部分，另涉犯刑法第三百零五條之恐嚇罪嫌，就附表三
    編號六部分，則共同犯刑法第三百四十六條第一項之恐嚇取
    財罪嫌云云。然查：
  (一)按現行刑事訴訟法並無禁止被害人於公訴程序為證人之規定
    ，自應認被害人在公訴程序中具有證人適格（即證人能力）
    。然被害人與一般證人不同，其與被告處於絕對相反之立場
    ，其陳述之目的，在使被告受刑事訴追處罰，內容未必完全
    真實，證明力自較一般證人之陳述薄弱，故被害人縱立於證
    人地位而為指證及陳述，且其指證、陳述無瑕疵可指，仍不
    得作為有罪判決之唯一依據，應調查其他證據以察其是否與
    事實相符，亦即仍須有補強證據以擔保其指證、陳述之真實
    性，始得採為斷罪之依據，最高法院著有九十四度臺上字第
    三三二六號判決可資參照。
  (二)檢察官認被告子○○、壬○○、戊○○、甲○○、丑○○及
    杜玉川涉犯此部分罪嫌，無非以證人己○○、申○○、庚○○、丁○○、未○○等人於警詢、偵查中之證詞，為其論述
    之依據。然己○○、庚○○、王沛潔及未○○向被告子○○
    等人借款後，僅繳納部分利息，本金均未清償，丁○○就本
    息是否償還一事，亦與被告子○○等人有所爭執乙節，業據
    證人己○○、庚○○、王沛潔、申○○、未○○及丁○○分
    別於警詢及本院九十八年八月二十五日、同年十二月八日審
    理時證述明確，足認己○○、庚○○、王沛潔、未○○、丁○○確均與被告子○○等人處於利害衝突之絕對相反立場，
    揆諸上開判決意旨，自不能以其等證詞，作為認定被告子○○等人犯恐嚇罪之唯一證據。是以證人丁○○固於本院審理
    時到庭具結證稱：「（妳在警詢時說從九十五年九月初到九
    十五年十月，壬○○每天都打幾通電話給妳，罵妳髒話並說
    要到上班地點讓妳好看，不然就把妳家弄得很漂亮，讓妳住
    不下去，是有講這樣的話嗎？）對。」、「（妳在警詢筆錄
    上說，綽號『康康』的男子也曾在門口大聲喧嘩並表示若不
    還錢要找妳老公算帳，有無此事？）有。」等語，惟觀諸全
    卷，並無其他補強證據足以擔保丁○○此部分指述之真實性
    ，自難以遽信為真。
  (三)證人申○○於本院九十八年十二月八日審理時，雖另具結證
    稱：「（妳在警察局講過壬○○曾恐嚇妳，若再不繳要叫別
    人來處理妳，是否有此事？）對。」、「（妳說在九十五年
    十月六日甲○○曾恐嚇妳，給妳兒子（指庚○○）一個禮拜
    的時間，若他下禮拜還沒回來，叫他就不用回來，是否有此
    事？）對，有這句話。」等情，然上開內容僅有證人申○○
    一人聽聞，此觀諸證人己○○於同日審理時證稱：「（壬○○討債時曾說『如果再不繳錢，就會叫別人來將你們處理』
    ，講這句話的時候，是對你講還是對你太太講？）他對我太
    太（即申○○）講的，我太太事後告訴我。」等語，證人王
    沛潔證述：「（被告等人討債時除了罵髒話以外，有無說其
    他具體恐嚇的話？）好像有跟婆婆講說不還錢不知道會怎樣
    ，…。」、「（妳有親耳聽到嗎？）我沒有親耳聽到。」，
    以及證人庚○○於偵查中證述：「我都不在家，他們都是恐
    嚇我媽媽（指申○○），跟我媽媽說我再不出來，就不用出
    來了。…」等語（見臺灣板橋地方法院檢察署九十六年度偵
    字第九一四一號偵查卷第二一０頁），即甚明瞭。又證人己○○另於本院同日審理時證稱：附表一編號一之款項實際上
    是申○○借的，利息都是申○○負責繳交等語綦詳，核與證
    人申○○自承：是因為家裡開銷週轉不來，才會借貸該筆六
    萬元之情節相符，足認證人申○○亦與被告子○○等人處於
    利害衝突之相反立場，如無其他補強證據以供參核映證其證
    詞之真實性，本即難據以採信。況己○○、庚○○、王沛潔
    分別為申○○之配偶及子、媳，乃血緣至親，關係密切，庚○○、王沛潔復均向被告子○○等人借款，證人申○○自不
    無誇張陳述以迴護己○○、庚○○、王沛潔之可能。是以證
    人申○○前揭證詞，實有瑕疵可指，又無其他補強證據相佐
    ，並非認定被告子○○等人犯恐嚇罪之適合證據。
  (四)再按刑法第三百零五條之恐嚇罪，所稱以加害生命、身體、
    自由、名譽、財產之事，恐嚇他人者，係指以使人生畏怖心
    為目的，而通知將加惡害之旨於被害人而言，最高法院著有
    五十二年臺上字第七五一判例可資參照。換言之，如行為人
    以粗鄙言語辱罵、貶抑對方，惟該等話語既非惡害通知，則
    縱使受話者因此感覺不舒服或不愉快，亦不能逕以恐嚇罪相
    繩。檢察官依據證人王沛潔於偵查中有關：九十五年中旬某
    不詳時日，被告壬○○、甲○○曾分別對伊辱罵「幹你娘」
    、「他媽的」、「雞巴」等言語之單一指述，即遽認被告子
    ○○等人有附表三編號三所示之恐嚇王沛潔犯行，尚嫌速斷
    。
  (五)證人未○○未於偵查中到庭接受檢察官訊問，經本院依法傳
    喚、拘提，亦均未到庭，其立場復與被告子○○等人完全相
    反，是以證人未○○於警詢中指述：壬○○等人曾向伊恫稱
    「幹你娘雞巴，隨便你去那邊借，交不出來就試試看，以後
    別想在鶯歌生活。」一事之可信度甚低，其又未親眼見聞被
    告壬○○等人是否及如何向其母親討債之經過，自不能以證
    人未○○之警詢指述，即逕認被告子○○等人有何附表三編
    號五所示之共同恐嚇犯行。
  (六)末按刑法第三百四十六條之恐嚇取財罪之恐嚇行為，係指以
    將來惡害之通知恫嚇他人而言，受恐嚇人尚有自由意志，不
    過因此而懷有恐懼之心，故與強盜罪以目前之危害脅迫他人
    ，致喪失自由意志不能抗拒者不同，此有最高法院六十七年
    臺上字第五四二號判例可供參照；又苟被告係因上訴人購布
    尚未給付布款，聞其行將倒閉，情急強搬貨物，其意在抵債
    ，並非意圖為自己不法之所有，其行為僅應成立妨害人行使
    權利罪，尚難以搶奪或強盜罪相繩，最高法院復著有五十三
    年臺上字第四七五號判例可考。證人未○○確向被告子○○
    借貸如附表一編號七所示款項，且本金迄未清償之事實，業
    經本院審認如前，起訴書及追加起訴書就被告丑○○駛走Ｄ
    Ｂ－２８１１號自用小客車之緣由，亦記載「因未○○無力
    償還利息」等情綦詳，則姑不論被告丑○○等人以何等方式
    取走上開車輛，惟其等既意在抵債，主觀上不具為自己不法
    所有之意圖，即無從以恐嚇取財罪相繩。再者，就交付ＤＢ
    －２８１１號自用小客車之經過，證人未○○於警詢中僅供
    述：「…然後於九十五年九月間，該車行『阿川』（指被告
    杜玉川）與另二名男子再來我租屋處催討利息，我因仍無力
    繳納，『阿川』要我將該部車輛交出作為抵押，並簽了一張
    買賣合約書，假如我一個月之內不繳清利息，他們便有權利
    將我車輛變賣，接著叫我將鑰匙交給與他同行之男子，同行
    二名男子便將我所有之車輛開走至今未還，之後仍多次來我
    租屋處向我催討。」、「（於九十五年九月間前去將你車輛
    拖走未歸的人有何人？）經我指認，當時是杜玉川、戊○○
    及丑○○三人，當時是杜玉川要我交出鑰匙，然後杜玉川將
    鑰匙交給她們二人其中一人，接著就將我的車輛開走未還…
    。」等情（見臺灣板橋地方法院檢察署九十六年度偵字第九
    一四一號偵查卷第二二六頁、第二二七頁），並未提及被告
    杜玉川等人當場有何以將來惡害通知之恐嚇行為，亦未供述
    曾遭被告杜玉川等人施以何種不法腕力，則檢察官認被告子
    ○○等人共同前往未○○上址住處，「恐嚇」未○○交出其
    所有之ＤＢ－２８１１號自用小客車，並「脅迫」未○○簽
    署買賣合約書及交付車輛鑰匙後駛走車輛云云，尚非有據。
  (七)綜上所述，檢察官所舉證據，均不足以證明被告子○○、壬○○、戊○○、甲○○、丑○○或杜玉川有何附表三各編號
    所指之犯罪事實，本院亦查無其他積極證據足認被告子○○
    等人有此部分犯行，不能證明被告子○○、壬○○、戊○○
    、甲○○、丑○○、杜玉川有此部分犯行，依法即應諭知其
    六人就此被訴部分均無罪之判決。
據上論斷，應依刑事訴訟法第二百九十九條第一項前段、第三百
零一條第一項，刑法第二條第一項前段、現行及九十五年七月一
日修正施行前第二十八條、第三百四十四條、第四十七條第一項
、現行及九十五年七月一日修正施行前刑法第四十一條第一項前
段、第三十八條第一項第二款，刑法施行法第一條之一，中華民
國九十六年罪犯減刑條例第二條第一項第三款、第七條、第九條
，廢止前罰金罰鍰提高標準條例第二條，判決如主文。
本案經檢察官賴建如到庭執行職務。
中    華    民    國    99    年    1     月    15    日
                  刑事第四庭  審判長法  官  樊季康
                                    法  官  徐子涵
                                    法  官  劉元斐
上列正本證明與原本無異。
如不服本判決，應於判決送達後10日內敘明上訴理由，向本院提
出上訴狀 (應附繕本) ，上訴於臺灣高等法院。其未敘述上訴理
由者，應於上訴期間屆滿後20日內向本院補提理由書「切勿逕送
上級法院」。
                                    書記官  高建華
中    華    民    國    99    年    1     月    27    日
附錄本案論罪科刑所引法條
刑法第三百四十四條
乘他人急迫、輕率或無經驗貸以金錢或其他物品，而取得與原本
顯不相當之重利者，處一年以下有期徒刑、拘役或科或併科一千
元以下罰金。
附表一
┌──┬────┬───────────┬──────────┬─────────┐
│編號│借款人  │借款時間、地點        │借款金額            │計息方式及繳息狀況│
├──┼────┼───────────┼──────────┼─────────┤
│一  │己○○  │九十四年六月二十四日  │六萬元（預扣首期利息│月息九分          │
│    │        ├───────────┤五千四百元，實拿五萬│繳息至九十五年八月│
│    │        │桃園縣桃園市○○路九十│四千六百元）        │份                │
│    │        │三之一號「和平汽車商行│                    │                  │
│    │        │」                    │                    │                  │
├──┼────┼───────────┼──────────┼─────────┤
│二  │庚○○  │九十四年九、十月份間某│八萬元（預扣首期利息│月息九分          │
│    │        │日                    │七千二百元，實拿七萬│繳息至九十五年八月│
│    │        ├───────────┤二千八百元）        │份                │
│    │        │桃園縣桃園市○○路九十│                    │                  │
│    │        │三之一號「和平汽車商行│                    │                  │
│    │        │」                    │                    │                  │
├──┼────┼───────────┼──────────┼─────────┤
│三  │王沛潔（│九十四年十月二十五日  │六萬元（預扣首期利息│月息九分          │
│    │原名王靖├───────────┤五千四百元，實拿五萬│繳息至九十五年八月│
│    │淯）    │桃園縣桃園市○○路九十│四千六百元）        │份                │
│    │        │三之一號「和平汽車商行│                    │                  │
│    │        │」                    │                    │                  │
├──┼────┼───────────┼──────────┼─────────┤
│四  │丁○○  │九十四年十一月八日    │十萬元（預扣首期利息│月息十五分        │
│    │        ├───────────┤一萬五千元，實拿八萬│繳息二、三次後還清│
│    │        │桃園縣桃園市○○路路旁│五千元）            │本金              │
│    │        │某處                  │                    │                  │
├──┼────┼───────────┼──────────┼─────────┤
│五  │午○○  │九十五年七、八月間某日│五萬元（預扣首期利息│月息十五分        │
│    │        ├───────────┤七千五百元，實拿四萬│繳息一次六千元，本│
│    │        │桃園縣桃園市○○街一五│二千五百元）        │金業已清償        │
│    │        │四巷一號七樓          │                    │                  │
├──┼────┼───────────┼──────────┼─────────┤
│六  │寅○○  │九十五年九月七日      │五萬元（預扣首期利息│月息二十分        │
│    │        ├───────────┤一萬元，實拿四萬元）│繳息二次共二萬元  │
│    │        │桃園縣桃園市○○路與中│                    │                  │
│    │        │山路口附近            │                    │                  │
├──┼────┼───────────┼──────────┼─────────┤
│七  │未○○  │九十四年九月十五日    │五萬元（預扣首期利息│月息九分          │
│    │        ├───────────┤四千五百元，實拿四萬│繳息至九十五年六月│
│    │        │桃園縣桃園市○○路九十│五千五百元）        │份                │
│    │        │三之一號「和平汽車商行│                    │                  │
│    │        │」                    │                    │                  │
├──┼────┼───────────┼──────────┼─────────┤
│八  │丙○○  │九十四年十二月十九日  │十五萬元（預扣首期利│月息九分          │
│    │        ├───────────┤息一萬三千五百元，實│繳息十二次共十六萬│
│    │        │桃園縣八德市○○路五一│拿十三萬六千五百元）│二千元            │
│    │        │七號                  │                    │                  │
├──┼────┼───────────┼──────────┼─────────┤
│九  │辛○○  │九十五年六月二十五日  │三萬元（預扣首期利息│月息九分          │
│    │        ├───────────┤二千七百元，實拿二萬│繳息二次共五千四百│
│    │        │桃園縣八德市○○路「正│七千三百元）        │元，本金業已清償  │
│    │        │大保齡球館」          │                    │                  │
├──┼────┼───────────┼──────────┼─────────┤
│十  │癸○○  │九十五年七月二十一日  │十四萬元（預扣首期利│月息六分          │
│    │        ├───────────┤息八千四百元，實拿十│陸續攤還本息，本金│
│    │        │桃園縣桃園市○○路與成│三萬一千六百元）    │尚未清償完畢，實際│
│    │        │功路口                │                    │繳納之利息總額不詳│
├──┼────┼───────────┼──────────┼─────────┤
│十一│李國龍  │九十五年八月十五日    │三萬元（預扣首期利息│月息十五分        │
│    │        ├───────────┤四千五百元，實拿二萬│繳息一次四千五百元│
│    │        │臺北縣鶯歌鎮○○○路某│五千五百元）        │，本金業已清償    │
│    │        │廟旁                  │                    │                  │
├──┼────┼───────────┼──────────┼─────────┤
│十二│辰○○  │九十五年九月十三日    │二萬元（預扣首期利息│月息九分          │
│    │        ├───────────┤一千八百元，實拿一萬│繳息二期共三千六百│
│    │        │桃園縣八德市○○路「正│八千二百元）        │元                │
│    │        │大保齡球館」          │                    │                  │
├──┼────┼───────────┼──────────┼─────────┤
│十三│巳○○  │九十五年十月四日      │十萬元（預扣首期利息│月息九分          │
│    │        ├───────────┤九千元，實拿九萬一千│繳息四期共三萬六千│
│    │        │臺北縣鶯歌鎮○○路三五│元）                │元                │
│    │        │０號                  │                    │                  │
├──┼────┼───────────┼──────────┼─────────┤
│十四│卯○○  │九十五年十月十三日    │十萬元（預扣首期利息│月息九分          │
│    │        ├───────────┤九千元，實拿九萬一千│繳息五期共四萬五千│
│    │        │臺北縣三峽鎮○○路四十│元）                │元                │
│    │        │八巷八號三樓          │                    │                  │
└──┴────┴───────────┴──────────┴─────────┘
附表二
┌──┬────────────────────────┬────────────┐
│編號│扣案物品名稱                                    │數量                    │
├──┼────────────────────────┼────────────┤
│一  │綠色封面筆記本                                  │一本                    │
├──┼────────────────────────┼────────────┤
│二  │行動電話（含0000000000號ＳＩＭ卡一張）│一具                    │
├──┼────────────────────────┼────────────┤
│三  │空白商業本票                                    │二十二張                │
├──┼────────────────────────┼────────────┤
│四  │空白本票                                        │二張                    │
├──┼────────────────────────┼────────────┤
│五  │黃色封面筆記本                                  │一本                    │
├──┼────────────────────────┼────────────┤
│六  │空白自願書及切結書                              │一本                    │
├──┼────────────────────────┼────────────┤
│七  │客戶資料表                                      │四張                    │
├──┼────────────────────────┼────────────┤
│八  │借款人名單                                      │一紙                    │
├──┼────────────────────────┼────────────┤
│九  │辛○○之借款資料（含自願書、切結書、委託切結書、│一份                    │
│    │汽車使用權利協議書、押當車輛借用切結書、領款收據│                        │
│    │、車輛暫時借出檢驗切結書、汽車買賣合約書、身分證│                        │
│    │影本及本票各一件）                              │                        │
├──┼────────────────────────┼────────────┤
│十  │癸○○之借款資料（含自願書、切結書、委託切結書、│一份                    │
│    │汽車使用權利協議書、押當車輛借用切結書、車輛暫時│                        │
│    │借出檢驗切結書、汽車買賣合約書、借據、本票及身分│                        │
│    │證影本各一件）                                  │                        │
├──┼────────────────────────┼────────────┤
│十一│辰○○之借款資料（含自願書、切結書、委託切結書、│一份                    │
│    │車輛暫時借出檢驗切結書、汽車買賣合約書、行照及身│                        │
│    │分證影本各一件）                                │                        │
├──┼────────────────────────┼────────────┤
│十二│巳○○之借款資料（含自願書、切結書、委託切結書、│一份                    │
│    │汽車使用權利協議書、押當車輛借用切結書、領款收據│                        │
│    │、車輛暫時借出檢驗切結書、汽車買賣合約書、身分證│                        │
│    │及行照影本各一件）                              │                        │
├──┼────────────────────────┼────────────┤
│十三│卯○○之借款資料（含自願書、切結書、委託切結書、│一份                    │
│    │汽車使用權利協議書、押當車輛借用切結書、領款收據│                        │
│    │、車輛暫時借出檢驗切結書、汽車買賣合約書、本票及│                        │
│    │身分證影本各一件）                              │                        │
└──┴────────────────────────┴────────────┘
附表三（無罪部分）
┌──┬─────────────────────┬───────┬───────┐
│編號│起訴書及追加起訴書所載之犯罪事實          │被訴法條      │附註          │
├──┼─────────────────────┼───────┼───────┤
│一  │九十五年七月二十四日，壬○○、戊○○、王世│刑法第三百零五│起訴書及追加起│
│    │和及丑○○前往己○○位於臺北縣鶯歌鎮○○路│條之恐嚇罪    │訴書附表編號(一)│
│    │五十四號之住處催討債務，由壬○○、甲○○對│              │部分          │
│    │己○○辱罵「幹你娘」等語，並由壬○○對林世│              │              │
│    │豐恫稱：「再不繳，就叫別人來將你處理」等語│              │              │
│    │。九十五年七月底某日，壬○○、戊○○、王世│              │              │
│    │和再次前往上址，推由甲○○對己○○之妻蘇惠│              │              │
│    │蘭辱罵髒話及恐嚇要己○○等人還錢，致己○○│              │              │
│    │及申○○心生畏懼。                        │              │              │
├──┼─────────────────────┼───────┼───────┤
│二  │九十五年十月六日，壬○○、戊○○、甲○○一│刑法第三百零五│起訴書及追加起│
│    │同前往臺北縣鶯歌鎮○○路五十四號找庚○○討│條之恐嚇罪    │訴書附表編號(二)│
│    │債，由甲○○向申○○恫稱：「給你兒子一個禮│              │部分          │
│    │拜時間，下禮拜還沒回來，叫他不用回來了」等│              │              │
│    │語，致庚○○及申○○心生畏懼。            │              │              │
├──┼─────────────────────┼───────┼───────┤
│三  │九十五年中旬某不詳時日，壬○○打電話向王沛│刑法第三百零五│起訴書及追加起│
│    │潔恫稱：「要加收利息一萬九千八百元」，並辱│條之恐嚇罪    │訴書附表編號(三)│
│    │罵「幹你娘」等語；翌日壬○○、戊○○、王世│              │部分          │
│    │和又至臺北縣鶯歌鎮○○路五十四號討債，大罵│              │              │
│    │「他媽的」、「幹你娘」、「雞巴」等語，致使│              │              │
│    │王沛潔心生畏懼。                          │              │              │
├──┼─────────────────────┼───────┼───────┤
│四  │九十五年七月間某日，壬○○恐嚇丁○○：「如│刑法第三百零五│起訴書及追加起│
│    │果不還錢，就到上班地點讓妳難看，不然就找妳│條之恐嚇罪    │訴書附表編號(四)│
│    │老公要錢」等語；又於九十五年九月出，每天撥│              │部分          │
│    │打十幾通電話對丁○○恫稱：「幹你娘雞巴，要│              │              │
│    │到上班地點要妳好看，要把妳家弄得很漂亮，讓│              │              │
│    │妳住不下去。」等語，致使丁○○心生畏懼。  │              │              │
├──┼─────────────────────┼───────┼───────┤
│五  │自九十五年六月起至九十五年十一月止，壬○○│刑法第三百零五│起訴書及追加起│
│    │、戊○○、丑○○前後約五次前往臺北縣鶯歌鎮│條之恐嚇罪    │訴書附表編號(七)│
│    │中山路三二九巷二十四弄一號之未○○住處，向│              │前段          │
│    │未○○恫稱：「幹你娘雞巴，隨便你去那邊借，│              │              │
│    │交不出來就試試看，以後別想在鶯歌生活。」等│              │              │
│    │語，如未○○不在住處，便向未○○母親恫稱：│              │              │
│    │「幹你娘，假如你兒子還不出來，就拿妳老本出│              │              │
│    │來幫妳兒子還，假如不還，看妳這個兒子還要不│              │              │
│    │要。」等語，致使未○○心生畏懼。          │              │              │
├──┼─────────────────────┼───────┼───────┤
│六  │九十五年九月間某日，因未○○無力償還利息，│刑法第三百四十│起訴書及追加起│
│    │子○○、壬○○遂指示杜玉川、戊○○及甲○○│六條第一項之恐│訴書附表編號(七)│
│    │前往未○○上址住處，恐嚇未○○交出其所有之│嚇取財罪      │後段          │
│    │ＤＢ－２８１１號自用小客車，並脅迫未○○簽│              │              │
│    │署買賣合約書及交付車輛鑰匙後，由丑○○駛走│              │              │
│    │上開車輛。                                │              │              │
└──┴─────────────────────┴───────┴───────┘

司法院資訊處製作；財團法人民間司法改革基金會備份。
